臺灣高等法院民事裁定
111年度家抗字第65號
抗  告  人  蔡讓
上列抗告人因與相對人蔡燕萍等間請求損害賠償事件，對於中華
民國111年8月5日臺灣臺北地方法院所為裁定（111年度家調字第
736號），關於核定訴訟標的價額部分，提起抗告，本院裁定如
下： 
    主  文
原裁定關於核定訴訟標的價額部分廢棄。
    理  由
一、按審判長應注意令當事人就訴訟關係之事實及法律，為適當
    完全之辯論。並應向當事人發問或曉諭，令其陳述事實、聲
    明證據、或為其他必要之聲明及陳述，其所聲明及陳述有不
    明瞭或不完足者，應令其敘明或補充之。此係審判長（或獨
    任法官）因定訴訟關係之闡明權，同時為其義務，故審判長
    對於訴訟關係未盡此項必要之處置，違背闡明之義務者，其
    訴訟程序即有重大瑕疵，基此所為之裁判亦屬違背法令，此
    觀民事訴訟法第199條第1項、第2項規定及最高法院43年台
    上字第12號判例意旨即明。
二、查抗告人向原法院提出家事聲請狀，主張：伊為相對人之被
    繼承人蔡文和之債權人，相對人未於陳報遺產清冊公示催告
    滿6個月內清償伊債務，亦未向法院陳報償還遺產債務之狀
    況，依民法第1159條、第1162條之2、家事事件法第131條規
    定，聲請對繼承人行使立即清償債權權利（見原審卷第9頁
    ）。嗣其於受原法院訊問時雖稱：伊請求依據是依民法第11
    61條第1項、第2項請求等語，惟亦同時陳述：「我是聲請，
    不是起訴」、「如聲請狀所述」等語（見原審卷第55頁），
    更於本院訊問時陳稱：本件並非起訴，是依照非訟聲請償還
    遺產債務，伊在原審已經有表明要聲請並非起訴之意，所以
    伊才特別註明「如聲請狀所述」等語（見本院卷第43至44頁
    ），則相對人究欲利用訴訟或非訟程序主張權利，以及係欲
    請求相對人依其主張之債權內容履行，抑或依民法第1161條
    第1項、第2項請求損害賠償、不當得利或為其他法律上主張
    ，實屬不明，原法院應釐清相對人主張權利所欲利用程序之
    真意，以及其是否誤認相關程序之法律效果（依抗告人所述
    ，相對人已拒絕就其於遺產清算程序中報明之債權為清償，
    非待訴訟程序實無從促相對人履行或為損害賠償、不當得利
    之請求），使為適切之主張及聲明，方能為訴訟標的價額之
    計算。乃原法院就此未予闡明清晰，復未釐清抗告人之真意
    係欲請求返還金錢或土地（後者方涉及訴訟標的價額之核定
    ），以及請求返還之標的有無包含家事聲請狀事實及理由欄
    八、所示之宜蘭縣○○鎮○○段000○000○000地號土地（見原審
    卷第13頁），並令抗告人就其主張為具一貫性之聲明，逕謂
    本件抗告人係因財產權而起訴，並據以核定本件訴訟標的價
    額，即有未合。抗告意旨雖未指摘及此，惟原裁定此部分既
    有可議，自屬無可維持；又本件因有行使闡明權命抗告人敘
    明、補充其主張及聲明，並據以核定訴訟標的價額之必要，
    自應由原法院予以闡明、調查之，而不宜由抗告法院代為調
    查，以維護當事人之審級利益，及避免增加當事人及法院之
    勞費，爰將原裁定此部分廢棄，發回原法院另為妥適之處理
    。原裁定關於核定訴訟標的價額部分既經廢棄，所命補繳裁
    判費部分，亦失所附麗，應由原法院另為處理。至抗告人本
    件請求究屬訴訟事件或家事非訟事件，既猶待原審闡明釐清
    ，其聲請暫時處分適法與否，自應由原審一併認定，附此敘
    明。
三、據上論結，本件抗告為有理由，爰裁定如主文。
中　　華　　民　　國　　111 　年　　9 　　月　　30　　日
                  家事法庭
                        審判長法  官  張松鈞
         　　　 　　　　　　　法  官　楊舒嵐
        　　　　　　　　　　　法  官　許勻睿
正本係照原本作成。
本裁定除以適用法規顯有錯誤為理由外，不得再抗告。如提起再
抗告，應於收受送達後10日內委任律師為代理人向本院提出再抗
告狀。並繳納再抗告費新臺幣１千元。
中　　華　　民　　國　　111 　年　　10　　月　　4 　　日

　　　　　　　　　　　　　    書記官  秦湘羽